【裁判字號】    91,訴,2867
【裁判日期】    920528
【裁判案由】    營利事業所得稅
【裁判全文】
臺北高等行政法院判決                            九十一年度訴字第二八六七號
                              .
    原      告  申隆企業股份有限公司
    代  表  人  甲○○
    訴訟代理人  伍尚文（會計師）
    被      告  財政部台北市國稅局
    代  表  人  張盛和（局長）
    訴訟代理人  乙○○
右當事人間因營利事業所得稅事件，原告不服財政部中華民國九十一年五月二十九日
台財訴字第○九一○○一四一七九號訴願決定，提起行政訴訟，本院判決如左：
    主  文
原告之訴駁回。
訴訟費用由原告負擔。
    事  實
一、事實概要：原告民國八十七年度營利事業所得稅，經被告以其八十七年帳上所得
    新台幣（下同）八、八七七、○○○元，無法彌補以往年度虧損二三、四七一、
    九五三元，核定其八十七年度彌補以往年度虧損數為八、八七七、○○○元，並
    依所得稅法第六十六條之九第二項規定核定其八十七年度未分配盈餘為一四、二
    八九、四六○元，加徵百分之十之營利事業所得稅一、四二八、九四六元。原告
    不服，申請復查未獲變更，提起訴願亦遭決定駁回，遂提起行政訴訟。
二、兩造聲明：
  (一)原告聲明：訴願決定、復查決定及原處分均撤銷。
  (二)被告聲明：駁回原告之訴。
三、兩造之爭點：原告八十七年度獲配之股票股利應否列為所得稅法第六十六條之九
    第二項所定未分配盈餘之減除項目？
  (一)原告主張之理由：
    1.按所得稅法第六十六條之九第一項之立法理由：「由於現行營利所得稅法之法
      定最高稅率為僅百分之二十五，而綜合所得稅之法定最高稅率則為百分之四十
      ，為避免營利事業藉保留盈餘規避股東或社員之稅負，並基於實施兩稅合一制
      度後稅收損失，不應由股東以外之納稅義務人負擔，爰於第一項明定營利事業
      應自八十七年度起，就當年度之未分配盈餘加徵百分之十營利事業所得稅，．
      ．．。」查原告至八十七年度未分配盈餘為負一四、五九四、九五三元，並無
      盈餘可供分配，即無藉保留盈餘規避股東或社員之稅負之情形，而被告卻仍課
      以未分配盈餘加徵百分之十營所稅，顯然違反該條項之立法理由。況被告既認
      定原告未分配盈餘為負，卻又要加徵「未分配」盈餘營所稅，實自相矛盾。
    2.按所得稅法第六十六條之九第二項之立法理由：「為正確計算應加徵百分之十
      營利事業所得稅之未分配盈餘，爰於第二項明定未分配盈餘之計算基礎。原則
      上以實際可供分配之稅後盈餘為準，即除當年度課稅所得額外，其屬依法減免
      所得稅之所得額、不計入所得課稅之所得額等，亦應併入計算未分配盈餘，同
      時各該營利事依法不能分配或已不存在之所得，亦准予減除，俾使未分配盈餘
      之計算臻於公平合理。」查獲配股票股利屬所得稅法六十六條之九第二項所稱
      「不計入所得課稅之所得額」。因此原告必須以面額加回未分配盈餘，但由於
      帳載只能作股數增加重新計算單位成本，致使獲配股票股利之部分未產生帳面
      盈餘，因此無法於彌補以往年度虧損金額中自未分配盈餘減除，當年度獲配股
      票股利以面額計算共一四、二八九、四六○元，核定為未分配盈餘並加徵百分
      之十即一、四二八、九四六元營利事業所得稅。被告之處分違反未分配盈餘應
      以實際可分配盈餘為基礎計算之立法理由。若原告本期獲配之股利係現金股利
      時，將不會產生財稅差異，股利所得一千四百餘萬元可全數彌補以往年度虧損
      ，原告也不會被加徵百分之十營利事業所得稅，同是股利收入獲配現金不必加
      徵營利事業所得稅，獲配股票不會產生盈餘反而要加徵營利事業所得稅，被告
      違反「量能課稅」之基本精神及「租稅正義」。
    3.按所得稅法第六十六條之九第二項明定共有十款依法得為計算未分配盈餘之減
      除項目，其中第一至第九款為列舉規定，第十款為概括規定；係以法律明定授
      權財政部得視案情是否符合前述立法理由之原則，核定得否依法為計算未分配
      盈餘之減除項目，以補列舉規定之不足，以防缺漏。且所得稅法第六十六條之
      九第二項第十款規定「其他經財政部核准之項目」，依其立法方式除係屬法律
      明定授權財政部核定得否依法為計算未分配盈餘之減除項目之法源外，亦屬納
      稅義務人依法得向財政部申請核准為計算未分配盈餘之減除項目之法源，原告
      就股票股利是否列屬所得稅法第六十六條之九第二項第十款之減除項目曾兩度
      向財政部申請函釋，而財政部以目前正修法將未分配盈餘「改按商業會計法規
      定處理之當年度稅後純益」之草案已函送立法院審議作回覆，而未作否准之回
      覆，顯係以消極之不作為方式維持其不合理之課稅原則。
  (二)被告主張之理由：
    原告八十七年度營利事業所得稅，經被告以其八十七年度帳上所得計八、八七七
    、○○○元，無法彌補以往年度虧損二三、四七一、九五三元，乃核定其八十七
    年度彌補以往年度虧損數為八、八七七、○○○元，並依所得稅法第六十六條之
    九第二項規定核定原告八十七年度未分配盈餘為一四、二八九、四六○元，加徵
    百分之十之營利事業所得稅一、四二八、九四六元。原告不服，主張其至八十七
    年底未分配盈餘為負一千四百餘萬元，應無所得可供分配，卻因所得稅法減項規
    定有欠週詳而需對之加徵百分之十營利事業所得稅。所得稅法施行細則第四十八
    條之十第四項，縮小範圍以當年度盈餘實際彌補虧損數，造成原告實際虧損仍需
    加徵營利事業所得稅，其規定有欠週詳。又屬財稅會計差異者，應列屬所得稅法
    第六十六條之九第二項第十款減除項目。是原告八十七年度稅後所得已彌補以往
    年度虧損，無盈餘可供分配，卻仍須對未分配盈餘加徵百分之十營利事業所得稅
    云云，申經被告復查決定以，經查原告實際彌補虧損八、八七七、○○○元，有
    其八十八年度股東常會議事錄及八十七年度虧損撥補表為憑。原告帳載累積盈虧
    項下金額雖為虧損二三、四七一、九五三元，惟依所得稅法第六十六條之九第一
    項、第二項及同法施行細則第四十八條之十第四項規定應以「實際彌補虧損數額
    」八、八七七、○○○元計算未分配盈餘之減項，並無不合。
    理  由
一、按「自八十七年度起，營利事業當年度之盈餘未作分配者，應就該未分配盈餘加
    徵百分之十營利事業所得稅，不適用第七十六條之一規定。」「前項所稱未分配
    盈餘，係指經稽徵機關核定之課稅所得額，加計同年度依本法或其他法律規定減
    免所得稅之所得額、不計入所得課稅之所得額、已依第三十九條規定扣除之虧損
    及減除左列各款後之餘額：‧‧‧二、彌補以往年度之虧損。‧‧‧」為所得稅
    法第六十六條之九第一項、第二項所明定。次按「本法第六十六條之九第二項第
    二款所稱彌補以往年度之虧損，係指營利事業以當年度之未分配盈餘實際彌補其
    以往年度累積虧損之數額。」行為時所得稅法施行細則第四十八條之十第四項亦
    有明文。
二、原告八十七年度帳載所得為八、八七七、○○○元，以往年度虧損為二三、四七
    一、九五三元，實際彌補以往年度虧損數額為帳載所得八、八七七、○○○元，
    然其獲配股票股利面額計一四、二八九、四六○元之事實，有原告八十八年度股
    東常會議事錄及八十七年度虧損撥補表等件影本在原處分卷可稽，並為原告所不
    爭執，堪認為真實。是被告將原告當年度不計入所得課稅之股票股利面額一四、
    二八九、四六○元計入未分配盈餘，核定其未分配盈餘為一四、二八九、四六○
    元，加徵百分之十之營利事業所得稅一、四二八、九四六元，復查及訴願決定遞
    予維持，揆諸首開規定，均無違誤。
三、原告雖主張其帳載所得八、八七七、○○○元，用於彌補以往年度虧損二三、四
    七一、九五三元後，未分配盈餘為負一四、五九四、九五三元，無盈餘可供分配
    ，而當年度獲配股票股利依一般公認會計原則暨商業會計處理準則第十五條第二
    項規定只作股數增加，不作收入處理，致使帳上無此項股票股利可產生盈餘供分
    配，被告不應予以加徵營利事業所得稅云云。惟查被告將系爭股票股利列入未分
    配盈餘，係依明確之法律規定而為，縱有原告所稱理論與實際未能配合之情形，
    亦為適用法律規定所致，其或為相關規定未盡周全使然，惟法律規定極為明確，
    被告依法處分，並無違反量能課稅、租稅正義及前開法條立法理由可言。又系爭
    股票股利既未經財政部核准作為未分配盈餘之減除項目，原告主張應予減除，於
    法無據，其主張均無可採。從而原告請求撤銷訴願決定、復查決定及原處分，並
    無理由，應予駁回。
四、據上論結，本件原告之訴為無理由，爰依行政訴訟法第九十八條第三項前段，判
    決如主文。
中    華    民    國    九十二      年      五        月    二十八      日
                 臺 北 高 等 行 政 法 院   第 四 庭
                                審 判 長 法  官  鄭忠仁
                                         法  官  林育如
                                         法  官  楊莉莉
右為正本係照原本作成。
如不服本判決，應於送達後二十日內，向本院提出上訴狀並表明上訴理由，如於本判
決宣示後送達前提起上訴者，應於判決送達後二十日內補提上訴理由書（須按他造人
數附繕本）。
中    華    民    國    九十二      年      五        月    二十八      日
                                         書記官  王俊權


司法院資訊處製作；財團法人民間司法改革基金會備份。
